【裁判字號】    96,重訴,31
【裁判日期】    971028
【裁判案由】    損害賠償
【裁判全文】
臺灣臺中地方法院民事判決          96年度重訴字第31號
原      告  大立機器工業股份有限公司
法定代理人  甲○○
訴訟代理人  蔡嘉容律師
複 代 理人  呂秀梅律師
被      告  丁○○    國民
訴訟代理人  陳清華律師
複 代 理人  洪明立律師
            丙○○
            乙○○
上列當事人間請求損害賠償事件，本院於民國97年9月25日言詞
辯論終結，判決如下：
    主      文
原告之訴及假執行之聲請均駁回。
訴訟費用由原告負擔。
    事實及理由
一、原告主張：被告於民國70年至84年1月底，擔任原告之副總
    經理，由原告給付其薪資及為其辦理加入勞保。被告並自71
    年起受原告委任至美國加州地區設立子公司摩登帝克機械有
    限公司（英譯Mtoderntec Machine Tools Inc.，下稱摩登
    帝克公司），原告將機械出貨至美國，由被告代理原告在美
    處理銷售機械事宜，並應於出售後180日內扣除付予被告之3
    ％佣金後，將其餘銷售所得款項匯回原告，若未售出，則須
    將機械運回予原告。乃被告竟自80年間起向原告虛報銷售機
    械，致原告出口70餘台機械至美國摩登帝克公司，惟被告並
    未依公司規定於交貨後3個月內將出售機械之款項匯回原告
    ，經原告多次催告，被告始將部分未出售之機械運回，經原
    告清查後，發現仍有如附表所示19台機械未運回，總價款共
    計美金923,700元。被告未將出售機械之該等款項匯給原告
    ，侵占原告之款項，致在台灣之原告受有損害，同時構成侵
    權行為及不當得利。被告係受原告委任在美國代理銷售原告
    之貨物，摩登帝克公司僅係為進出貨方便之權宜公司，法律
    關係實際上係存在於兩造間，屬委任關係。且因被告須於出
    售機器後將貨款匯回在台灣之原告，故委任契約之履行地為
    台灣。被告既將貨款予以侵占，未匯回台灣予原告，可認為
    美國及台灣均為其侵權行為地，自應以本國法為準據法。爰
    併依據侵權行為及不當得利之法律關係，提起本件訴訟，請
    求被告就如附表編號1至7號所示機械之價款合計美金231,
    900元予以返還，至其餘編號8至19號所示機械之款項則予以
    保留。並聲明：（1）被告應給付原告美金231,900元，及自
    起訴狀繕本送達翌日起至清償日止，按週年利率百分之5計
    算之利息；（2）願供擔保，請准宣告假執行。
二、被告則以：伊為美國摩登帝克公司之負責人，代理該公司與
    原告交易，故本件應屬原告與美國摩登帝克公司間之貨款糾
    紛，與伊無涉，伊僅是代理摩登帝克公司為買賣行為之人，
    故原告所言縱使屬實，亦應由美國摩登帝克公司負擔債務不
    履行損害賠償責任，伊並無侵害原告權利之可言，是原告主
    張伊未依買賣關係交付貨款，侵占原告款項，即屬無據。且
    伊亦否認原告自行製作提出之「摩登帝克進貨明細表」（即
    附表）為真正，況僅依該明細表，如何能證明原告確有出貨
    予美國摩登帝克公司？及貨款確未支付？又本件原告所指侵
    權行為及不當得利所衍生之法律關係具涉外因素，依涉外民
    事法律適用法第8條及第9條之規定，應以侵權行為及不當得
    利事實發生地即美國加州法律為準據法。且依美國加州民事
    訴訟法第337條及第338條之規定，原告之請求權均已罹於時
    效，伊自得拒絕給付。再者，本件應有「不便利法庭原則」
    之適用，故法院應駁回此涉外事件之請求。並聲明：（1 ）
    原告之訴及假執行之聲請均駁回；（2）如受不利判決，願
    供擔保請准宣告免為假執行。
三、兩造不爭執之事實：
（一）被告於70年至84年1月底，擔任原告公司之副總經理，並
      自71年起由原告公司委派至美國加州地區設立摩登帝克公
      司。原告公司出口機械予摩登帝克公司販售，出賣所得款
      項應匯回予原告公司，若機器未賣出，則應將機械運回台
      灣返還原告。
（二）摩登帝克公司實際由被告負責經營管理，該公司迄未將附
      表所示19台機器之價款合計美金923,700元給付予原告。
三、兩造不爭執之事實：
（一）被告於70年至84年1月底，擔任原告公司之副總經理，並
      自71年起由原告公司委派至美國加州地區設立摩登帝克公
      司。原告公司出口機械予摩登帝克公司販售，出賣所得款
      項應匯回予原告公司，若機器未賣出，則應將機械運回台
      灣返還原告。
（二）摩登帝克公司實際由被告負責經營管理，該公司迄未將如
      附表所示19台機器之價款合計美金923,700元給付予原告
      。
四、原告固主張被告自71年起受原告委任至美國成立摩登帝克公
    司，原告出口機械至美國，由被告代理原告在美國處理銷售
    機械事宜。然被告竟迄未將如附表所示機械出售所得款項共
    計美金923,700元匯回原告，予以侵占，致原告受有損害。
    爰併本於侵權行為及不當得利之法律關係，僅先請求被告將
    如附表編號1至7號所示機械之價款合計美金231,900元予以
    返還，其餘款項暫予保留等情。惟被告否認有原告所指侵權
    行為及不當得利情事，並以前揭情詞置辯。是本件兩造爭執
    之重點，在於：（1）本件是否為涉外案件？（2）本件是否
    有「不便利法庭原則」之適用，而應由本院拒絕管轄？（3
    ）原告所訴事實，是否經定性為侵權行為及不當得利？（4
    ）本件所應適用之準據法，究為我國法律？抑或為美國加州
    法律？（5）原告之請求權是否已逾時效期間？經查：
（一）本件是否為涉外案件？我國法院有無管轄權？是否有「不
      便利法庭原則」之適用？
 （1）查本件被告同時具有中華民國及美國國籍，有被告提出之
      護照影本附卷可稽，並為原告所不爭執。且原告所指稱被
      告將如附表所示機械銷售所得款項予以侵占之事實，又發
      生在美國，則本事件顯然涉及外國人及外國地，具有涉外
      成分，核屬涉外民事事件。
 （2）玆應再探討者，即為我國對此涉外民事訴訟事件是否有管
      轄權。按一國之法院某一涉外案件有無管轄權，悉以該國
      內國法（即法院地法）之規定為準據。查被告既具有我國
      國籍，且現又居住於我國，則原告以之為被告提起本件訴
      訟，參諸我國民事訴訟法第1條第1項之規定，本院對此涉
      外事件即有管轄權。
 （3）被告雖抗辯本件訴訟之種種事實集中於另一地，外國法之
      可能適用、調查、證明及適用外國法，將增加當事人及法
      庭之訴訟負擔，如不駁回此涉外案件之請求，勢必造成訴
      訟遲延，故本件應有「不便利法庭原則」之適用云云。惟
      查，原告與被告均為中華民國國民，被告固同時具有美國
      國籍（按即雙重國籍），然被告現既居住於台中，則兩造
      自極易前來本院應訴，對兩造之利益可為較大之保護，並
      無何不利益可言，故本院實無援用不便利法庭原則，拒絕
      管轄之餘地。被告此之所辯，尚無可取。
（二）原告所訴事實，是否經定性為侵權行為及不當得利？
 （1）按涉外民事訴訟事件，管轄法院須以原告起訴主張之事實
      為基礎，先依法庭地法或其他相關國家之法律為「國際私
      法上之定性」，以確定原告起訴事實，其法律性質究應歸
      屬於何法律概念或範疇（按即訟爭問題之定性），再依涉
      外民事法律適用法定其準據法。
 （2）本件原告主張被告代理原告在美國處理所出口機械之銷售
      事宜，並應將出售所得款項匯回予原告，然被告迄未將如
      附表所示機械出售所得款項共計美金923,700元給付原告
      ，予以侵占，致原告受有損害等情。惟被告否認有侵害原
      告權利情事。並辯稱：伊僅係代理美國摩登帝克公司與原
      告為買賣行為之人，本件應屬原告與摩登帝克公司之貨款
      糾紛，原告所言縱使屬實，亦應由摩登帝克公司負擔債務
      不履行責任，與伊無涉云云。惟查，被告於70年至84年1
      月底，擔任原告公司之副總經理，並自71年起由原告公司
      委派至美國加州地區設立摩登帝克公司，原告公司出口機
      械予摩登帝克公司販售，出賣所得款項應匯回予原告公司
      ，若機器未賣出，則應將機械運回台灣返還原告。惟摩登
      帝克公司迄未將如附表所示19台機器之價款合計美金
      923,700元給付予原告，已為兩造所不爭執之事實。復參
      以摩登帝克公司實際由被告負責經營管理，且原告出口機
      械至美國販售，出賣所得款項匯回台灣事宜均由被告處理
      等情，已據被告陳明在卷（見本院97年3月11日言詞辯論
      筆錄第2頁）。再參酌被告將銷售機械所得款項匯回予原
      告，均會扣除原告應付予被告之3％佣金後，將所餘款項
      匯款予原告等情，亦有原告提出佣金匯款明細表、匯款相
      關單據及轉帳傳票附卷可稽。且被告於臺灣台中地方法院
      檢察署84年度偵字第9471號侵占刑事案件偵查時，曾陳稱
      ：伊與原告法定代理人會帳結果，伊向原告進19台機器，
      總價923,00 0元美金尚未付給原告無誤。該19台機器，伊
      已賣出18台，僅餘1台（編號102705號，即附表編號18所
      示機器）未賣出等語明確（見該偵查卷第359頁背面、360
      頁）。是依此情形而論，原告既出口機械至美國摩登帝克
      公司由其代為出售，被告並負責將銷售所得款項，扣除其
      所應得之3％佣金後，將餘款匯回予原告。而原告又早於
      80至82年間即將如附表所示19台機器運至美國，此觀諸附
      表所載交貨日期即明，且原告復陳明除附表編號18號所示
      機器外，其餘均已出售，乃迄今已達10餘年期間，被告竟
      仍未將該等機器銷售所得款項給付予原告。是原告指稱被
      告侵占該等款項，致原告受有損害，顯然並非無稽。被告
      所辯上情，尚無可採。
 （3）按因故意或過失，不法侵害他人之權利者，負損害賠償責
      任。故意以背於善良風俗之方法，加損害於他人者亦同；
      又無法律上之原因而受利益，致他人受損害者，應返還其
      利益，民法第184條第1項及第179條定有明文。查被告既將
      原告委託代於美國出售之機械所得款項予以侵占入己，致
      原告受有損害，揆之上開規定，自成立侵權行為，同時亦
      構成不當得利。故原告於此涉外事件之請求權，核屬於侵
      權行為或不當得利。
（三）本件所應適用之準據法，究為我國法律？抑或為美國加州
      法律？
      按『關於由無因管理、不當得利或其他法律事實而生之債
      ，依事實發生地法」；又「關於由侵權行為而生之債，依
      侵權行為地法」，涉外民事法律適用法第8條及第9條第1
      項分別定有明文。而所謂行為地，凡為一部實行行為或其
      一部行為結果發生之地皆屬之，最高法院56年台抗字第
      369 號判例參照。本件原告既主張其委派原告至美國加州
      地區設立摩登帝克公司，並將機械出口至美國，由被告代
      理原告在美處理銷售機械事宜，惟被告未將銷售所得款項
      匯回予原告，而將之侵占入己，致原告受有損害等情，則
      被告侵占應歸屬原告款項之行為顯然發生在美國加州，則
      於被告侵占該等款項之時，原告之損害即已發生，故本件
      侵權行為之行為地及結果地，暨不當得利事實發生地，應
      均認為係在美國加州。故揆之上開規定，本件兩造因侵權
      行為及不當得利而生之債權債務關係，自應以美國加州之
      法律為其準據法。原告主張被告未將機械出售所得貨款匯
      回台灣予原告，致原告之貨款受有侵害，可認為美國與台
      灣均為侵權行為地，應以我國法律為準據法云云，容有誤
      會，要無可取。
（四）原告之請求權是否已逾時效期間？
 （1）按涉外民事訴訟事件，應以外國法為準據法時，原則上僅
      限於訴訟實體事項，關於訴訟程序事項，則恒應適用法院
      地法。故何者為有關訴訟之實體事項，何者為有關訴訟之
      程序事項，即應依法院地法以為判斷之標準。若經定性結
      果，準據國之法律，屬於訴訟程序之性質者，則法庭地之
      法院即不予適用。反之，若準據法之法則，屬於訴訟實體
      之性質者，則應為法庭地之法院所適用。查我國有關於請
      求權時效問題係規定於民法，亦即「時效」在我國係屬於
      實體法問題，然美國加州有關請求權時效之問題，則規定
      於美國加州民事訴訟法，此觀諸卷存美國加州民事訴訟法
      之規定可明。依美國加州民事訴訟法第337條規定，不當
      得利請求權，若於4年間未行使，即不得再行起訴請求。
      另同法第338條規定，侵權行為損害賠償請求權，若於3年
      間未行使，即不得再行起訴請求。美國加州就此等有關請
      求權時效期間之規定雖規範於屬於程序法之民事訴訟法中
      ，但因我國有關於「時效期間」之問題屬於訴訟實體事項
      ，故不應認該等規定係為程序法事項，而應認為係程序法
      中有關實體事項之規定，而無妨仍予適用。
 （2）查本件原告主張被告侵占原告之貨款，同時成立侵權行為
      及不當得利，固已如前述，惟若自原告所主張附表作成之
      日即84年2月23日為此等請求權可行使之時起算之時點，
      算至原告提起本件訴訟之日即96年1月10日止，已逾11年
      ，則揆之美國加州民事訴訟法之前開規定，顯均己逾侵權
      行為請求權可行使之3年時效期間，與不當得利返還請求
      權可行使之4年時效期間，依法自不得再為起訴請求，是
      原告請求被告為本件給付，於法自屬無據。
五、綜上所述，原告主張被告侵占應歸屬於原告之如附表所示之
    貨款美金923,700元，同時構成侵權行為及不當得利，而僅
    先請求被告返還如附表編號1至7號所示機械之貨款美金
    231,90 0元，既非可採，被告所辯，尚屬可信。從而，原告
    依侵權行為及不當得利法律關係，請求被告給付美金
    231,900元及加給自起訴狀繕本送達翌日起至清償日止，按
    週年利率百分之5計算之遲延利息，為無理由，應予駁回。
六、原告之訴既經駁回，其假執行之聲請亦失所依據，應併予駁
    回。
七、本件事證已臻明確，兩造其餘主張及舉證，與本件判決結果
    尚不生影響，爰不逐一贅敘，併此敘明。
八、訴訟費用負擔之依據：民事訴訟法第78條。
中    華    民    國    97    年    10    月    28    日
                  民事第二庭    法  官  吳美蒼
正本係照原本作成。
如對本判決上訴，須於判決送達後20日內向本院提出上訴狀。
中    華    民    國    97    年    10    月    28    日
                                書記官


司法院資訊處製作；財團法人民間司法改革基金會備份。
